【裁判字號】    98,重訴,6
【裁判日期】    990423
【裁判案由】    給付借款
【裁判全文】
福建金門地方法院民事判決               98年度重訴字第6號
原      告  盧雪華
訴訟代理人  林振福律師
被      告  李淑英
訴訟代理人  沈炎平律師
            蕭佩芬律師
上列當事人間請求給付借款事件，本院於中華民國99年4月16日
言詞辯論終結，判決如下：
    主  文
被告應給付原告新臺幣伍佰拾柒萬伍仟元及其中新臺幣佰陸
拾捌萬柒仟元自民國九十九年二月十二日起至清償日止，按年息
百分之五計算之利息。
原告其餘之訴駁回。
訴訟費用新臺幣捌萬捌仟玖佰壹拾貳元，由被告負擔十分之六即
新臺幣伍萬仟佰肆拾柒元，餘由原告負擔。
對於本判決第一項，原告提供新臺幣壹佰柒拾玖萬壹仟陸佰陸拾
柒元供擔保後，得假執行，但被告如以新臺幣伍佰拾柒萬伍仟
元為原告供擔保後，得免為假執行。
原告其餘假執行之聲請駁回。
    事實及理由
一按訴之變更或追加，非經他造同意，不得為之，但擴張或減縮
  應受判決事項之聲明者，不在此限，民事訴訟法第255條第1項
  第3款定有明文。原告起訴請求被告給付新臺幣（下同）8,910
  ,000元及自本件支付命令送達翌日之民國98年10月26日起，至
  清償日止按年息5％計算之利息，嗣減縮請求被告應給付原告
  8,875,000元及自民事答辯狀繕本送達翌日之99年2月12日起，
  至清償日止按年息5％計算利息，核屬減縮應受判決事項之聲
  明，並無不合，應予准許。
二原告為下列主張，聲明：被告應給付原告8,875,000元及自99
  年2月12日起至清償日止，按年息5％計算之利息，並願供擔保
  請准宣告假執行，提出借據、CH440880號本票、CH440881號本
  票（下稱本件借據、本件本票2紙或併稱本件借據及本票）、
  「許玉華」之AE0000000號、AE0000000號支票、98年10月1日
  調解不成立證明書等影本各1件、錄音光碟1張：
  兩造間有借貸關係，被告積欠原告8,910,000元未清償，有本
  件借據及本票可資證明，兩造前於金門縣金城鎮調解委員會調
  解，被告曾表示願以按月1萬元分期清償而未為原告接受。被
  告確實積欠前開款項，甚至另持偽造之「許玉華」簽發支票2
  紙取信原告。本件爰依借貸法律關係起訴，求為返還借款。
三被告答辯如下，聲明：原告之訴駁回，如受不利判決，願供擔
  保請准免為假執行：
  按當事人主張有利於己之事實者，就其事實有舉證之責任，民
  事訴訟法第277條前段定有明文，金錢借貸契約，乃屬要物契
  約，應由貸與人就交付金錢之事實負舉證責任，最高法院85年
  度第2550號裁判可資參照，被告係家庭主婦，不可能積欠大筆
  款項，否認有借貸關係。本件借據及本票形式真正不爭執，其
  上關於被告名義之簽名、指印雖為被告本人所為，然此均係受
  脅迫所為，另「許玉華」AE0000000號、AE0000000號支票2紙
  ，不足證明本件借貸事實。對於原告本人稱如本判決附表所示
  各筆借款，經被告本人確認本件兩造間有借貸關係，被告至少
  積欠原告本金3,687,000元，詳情如同表被告陳述欄所列。
四兩造不爭執事項，為本件判決基礎（本院卷第127頁）：
(一)本件有借貸關係，被告至少積欠原告本金3,687,000元。
五經依民事訴訟法第271條之1準用同法第270條之1第1項第3款規
  定，整理並協議簡化爭點後，兩造同意協議簡化後之爭點（本
  院卷第127頁）為：
(一)被告積欠原告借貸關係的本金及利息若干？
(二)原告提出用以證明被告積欠原告借貸關係本金數額的本票及借
  據，是否為脅迫取得而不能作為證據？
六對於原告取得本件真正之借據及本票其過程，兩造有相異之陳
  述如本判決附表最後一項所列，茲據證人蔡秀雄具結擔保真實
  後稱「（提示本件借據、541萬元本票、350萬元本票，是否瞭
  解？）瞭解。（先問你第一個問題，你何時跟原告到被告家去
  ，或是在哪裡簽立系爭本票跟借據，當時有哪些人在場？）就
  是我阿姨跟被告約定在98年9月15日要到被告家中，被告家沒
  有電鈴，我就請阿姨打電話給她，被告就出開門，出來外面，
  她說她兒子在家，不能在家裡寫，我跟她說沒有關係，請她兒
  子一起出來，結果她好像很怕，然後把我們一行人拉到家旁的
  路口，然後協定本來是要到本人的公司簽立，因為我沒有帶鑰
  匙出來，如果要回家拿鑰匙的話，那還不如到堂哥家寫這兩張
  本票，隔天律師有來金門，我拿這兩張本票給律師看，律師說
  這個格式不符，我又請被告於98年9月17日早上10時30分來公
  司補開借據，另外在開兩張本票，結果我們本來約10時30分，
  被告於8時30分就到公司，然後再開立兩張本票及壹張借據，
  98年9月15日由我和堂哥還有原告一起過去被告家，98年9月17
  日早上8時30分是被告約我阿姨，在公司等，我們公司是9時開
  門，之後我先到後，我妹妹蔡麗麗再到，借據是由我妹妹打字
  的，由被告蓋章，而且我有複誦金額。（請問第二個問題，當
  時簽立的情形是如何，有沒有告知被告說整個過程都有錄音，
  被告是否知悉，是否同意？）金額是98年9月15日談的，因為
  在寫本票的時候，被告說她眼睛看不見，我說沒有關係，我先
  寫，然後妳蓋章，我跟她說我有錄音，這些金額對不對，對，
  你才蓋章；不對，你不要蓋章，她說她知道，我還有跟她說，
  不要以後對簿公堂的時候，妳又亂講，因為我都全程錄音，她
  說她不會，隔天98年9月16日律師來公司，我拿本票給律師看
  ，發現格式不符，就約被告98年9月17日早上10時30分補開借
  據及換兩張本票，全程錄音，被告同意我這樣做。（請問第三
  個問題，為何原先的本票簽立的日期是98年9月15日，後來為
  何變成98年9月17日？）如先前所述，98年9月15日所開的本票
  在98年9月17日當場撕掉。（請問你第四個問題，系爭借據是
  何時簽立的？在哪裡？是何種情況下被告所簽立的？）如前所
  述。（補充問證人，剛才說「格式不符」是何意思？為何不在
  98年9月15日就把借據一併簽立？）因為本票下面要寫日期，
  但上面不要寫日期，才可以隨時兌現，這是林振福律師告訴我
  的。我以為98年9月15日寫了本票就有法律效力，98年9月16
  日林振福律師說這兩張本票不能代表原因關係，所以要補開借
  據」等語在卷（本院卷第97至99頁），及本院勘驗原告提出之
  98年9月15日、17日錄音光碟之內容為「（98年9月15日部分）
  原告：她（指被告）看不清楚，有老花眼。蔡秀雄：這應該是
  由妳（被告）寫（本票），不應該要我們寫。被告：我真的沒
  辦法寫。蔡秀雄：那妳簽名好了。蔡秀雄：發票人處要簽名，
  被告什麼？原告：李淑英。蔡秀雄：簽好了要蓋印，蓋在這裡
  。蔡秀雄：總共欠多少錢？原告：400多萬元。蔡秀雄：連同
  350萬元總共是多少錢？被告：那是另外一部分，要另外寫。
  蔡秀雄：好，那就另外寫一張，由妳簽名。蔡秀雄：一張350
  萬元。被告：另外一張多少錢？原告：430多萬元。蔡秀雄：
  妳（原告）不是告訴我有500多萬元嗎？好像是547萬多元，就
  算扣掉已還的6萬元，也應該有541萬元。被告：好，不要緊，
  因為都未算利息，如算利息應該還不只（541萬元），我這個
  人說話算話，這些帳由我們兩人自己處理，因為現在也沒有賺
  錢。蔡秀雄：哇！寫錯了（撕紙聲），重寫，這張我撕掉了。
  蔡秀雄：今天是幾號？原告：今天是15日。蔡秀雄：妳說妳看
  不到，日期妳蓋一下，這是我寫的，我覆誦一次，350萬元，
  如果對，妳就蓋下去，還有541萬元這一張，到時候妳不要說
  不是妳寫的，而又不承認，住址說一下。被告：民權路184巷6
  號。蔡秀雄：姓名部分是妳寫的，地址是金城鎮○○路184巷6
  號及其他部分，是我幫妳寫的。我有錄音，現在一直都還在錄
  音，名是妳簽的，金額部分我有覆誦給妳聽，而且有錄音。被
  告：你阿姨（指原告）很信任我，有錢我一定會慢慢還」、「
  （98年9月17日部分）蔡秀雄：補寫借據，然後簽妳的名字。
  被告：我簽名，你幫我寫。蔡秀雄：立據人這邊妳簽名、還有
  身份證統一編號要寫。蔡秀雄：今天幾號？原告：今天是17日
  。蔡秀雄：來妳寫一下日期，98年9月17日。蔡秀雄：還有這
  兩張本票，因格式不對要重寫，我有問過律師。被告：寫好，
  你拿給律師看，我應該不用再來了吧！蔡秀雄：這兩張，本票
  日期98年9月17日由妳寫，發票人這邊簽妳的名字李淑英，男
  左女右，李淑英這裡請按指印，一張541萬元、一張350萬元寫
  金額部分也請按指印，（借據）891萬元這裡也要按指印。蔡
  秀雄：（借據）我唸給妳聽：本人李淑英曾於民國89年1月1日
  開始到93年1月5日之間，陸續向原告彩華借貸新台幣捌佰玖拾
  壹萬元，當初僅以口頭承諾，由原告彩華提領現金捌佰玖拾壹
  萬元交付本人收受，今補立借據與開立本票貳紙，以資信憑。
  原告：名字錯了，我是『雪』華，不是『彩』華。蔡秀雄：重
  新打字，住址、金額也用打字的，錯誤的這兩張本票我撕毀（
  撕紙聲）。蔡秀雄：借據的格式，我也有問過律師。被告：簽
  好給律師看，我應該就不用再來吧！蔡秀雄：寫名字李淑英、
  身份證統一編號、日期是98年9月17日。蔡秀雄：好了，我再
  唸一遍給妳聽。被告：不用，剛才已經唸過了，我知道啦！蔡
  秀雄：剛才寫錯的這張（借據），我撕掉（撕紙聲）。被告：
  妳（原告）收好（借據及本票），以後應該不會拿到法院吧？
  現在我每月會償還1萬元，將來有整條錢進來，我就整條還，
  要還錢時，我會先電話通知。蔡秀雄：以後妳如何還錢，我再
  跟律師研討。蔡秀雄：本來與律師約好11點，妳8點多就到我
  公司來」，審酌蔡秀雄證稱本件借據及本票簽署過程，核與前
  開經勘驗之錄音內容相符，應屬可信，而本院同日勘驗結果，
  上開錄音內容呈現之訊問人及應訊人交談語句流利、語氣承轉
  順暢，復能接續或呼應對方談話之語意為陳述，未發現忽然切
  斷，或前後語句突然停滯之情形，兩造對上開勘驗內容及結果
  ，除被告表示：其中「被告：好，不要緊，因為都未算利息，
  如算利息應該還不只（541萬元）」，應更正為「欠這麼久，
  連利息也不只這些（541萬元）」，及蔡秀雄確實語氣態度不
  佳，暨「被告：妳（原告）收好借據及本票，以後應該不會拿
  到法院吧？」之後蔡秀雄有說不會、被告有說應該不用再來、
  簽完以後蔡秀雄有兇被告、威脅不履行就要上法院及吵鬧讓被
  告家人知悉等情，此外，兩造無意見，有勘驗筆錄在卷（本院
  卷第123至126頁），參以當事人即被告本人證稱「就是95年晚
  上8點多，對造打電話給我要我簽本票，因為我家裡有小孩，
  我不想讓小孩子知道，那時候很怕，是怕小孩知道，不是怕對
  方對小孩子不利，因為在外面只有一個路燈，我怕看不清楚，
  對造就載我去下埔下，是在門邊不是在房子裡面寫，因為我本
  來就有欠錢，我因為緊張，他們說什麼，我就會配合，緊張的
  原因，是我不想讓小孩子知道，我一個人出來，所以我趕快回
  去小孩子才不會知道」、「（調解時你對於對方說你欠她891
  萬元，你是否全部同意，並稱願意一個月還一萬元慢慢還？）
  對，在調解委員會時，891萬元的部分，我沒有說好，可是我
  也沒有反對」等語（本院卷第122頁筆錄），可見被告於98年9
  月15至17日間，意思及行動均處於自由狀態，本件借據及本票
  應非出於脅迫取得，既為被告意思、行動處於自由狀態下，同
  意簽署並交由原告收執，作為權利義務關係之憑證，自足以作
  為本件訴訟之證據使用。
七雖本件借據及本票堪以作為本件訴訟之證據使用，記載「借據
  ，本人李淑英曾於民國89年1月1日至93年1月5日陸續向原告借
  貸計新台幣捌佰玖拾壹萬元，當初僅以口頭承諾，由原告直接
  提領現金捌佰玖拾壹萬元交付與本人收受，今補立借據與開立
  本票貳紙，以資信憑。立據人：李淑英，身分證字號：Ｚ00000
  0000，住址：金門縣金城鎮○○里○○鄰○○路184巷6號」（支
  付命令卷第4頁）、「本票，票號CH440880號；發票日98年9月
  17日；面額5,410,000元；發票人李淑英；地址金門縣金城鎮
  ○○路184巷6號」（支付命令卷第5頁）、「本票，票號CH440
   881號；發票日98年9月17日；面額3,500,000元；發票人被告
  淑英；地址金門縣金城鎮○○路184巷6號」（支付命令卷第6
  頁），然當事人即原告本人證稱：8,910,000元其中3,500,000
  元為投資款等語明確（本院卷第54頁），既非借貸關係，即應
  循其他法律關係請求，於計算本件被告應付金額時，應剔除之
  ，另有35,000元，原告稱此係其賣海蚵之零錢，不用請求，並
  具狀減縮此部分之聲明（本院卷第56、77頁），亦不應算入，
  則本件被告應返還之款項，依本件借據及本票記載為8,910,00
  0元，剔除3,500,000元及35,000元，應認定為5,375,000元。
八承上，原告依借貸法律關係，求為給付5,375,000元為有理由
  ，應予准許，逾此範圍之請求，則屬無據，應予駁回。遲延之
  債務，以支付金錢為標的者，債權人得請求依法定利率計算之
  遲延利息；應付利息之債務，其利率未經約定，亦無法律可據
  者，週年利率為5％，為民法第233條第1項前段、第203條分別
  定有明文，又民法第207條第1項前段，利息不得滾入原本再生
  利息，本件命被告給付部分，係以支付金錢為標的，前開准許
  範圍5,375,000元，依卷內現存證據，無從區別原本及利息，
  應以被告自承之3,687,000元為原本，並自被告同意記明筆錄
  在卷之99年2月12日（本院卷第95頁）為起算日，計算至清償
  日止按法定利率年息5％之遲延利息，予以准許，逾此範圍之
  利息請求，不予准許。本件原告勝訴部分，兩造各陳明願供擔
  保，請准、免宣告假執行，核無不合，分別酌定相當之擔保金
  額併宣告之；其餘部分，原告假執行之聲請因敗訴已失所附麗
  ，應併駁回。
九本件事證已明，兩造其餘攻擊防禦方法及未經援用之證據，經
  本院審酌後，核與本件之結論，不生影響，爰不逐一贅述，附
  此敘明。
十訴訟費用之負擔：原告起訴標的價額為8,910,000元，應徵第
  一審裁判費89,209元，減縮後訴訟標的價額為8,875,000元，
  應徵第一審裁判費88,912元，減縮部分裁判費297元，依民事
  訴訟法第83條第1項規定暨參照臺灣高等法院暨所屬法院廳
  民一字第16977號研究意見，由原告負擔；減縮部分除外之裁
  判費88,912元，依兩造勝、敗訴比例定其負擔如主文第3項，
  由被告負擔60％即53,347元，餘由原告負擔。
據上論結，本件原告之訴一部為有理由，一部為無理由，依民事
訴訟法第79條、第390條第2項、第392條第2項，判決如主文。
中    華    民    國    99    年    4     月    23    日
                  民事庭      法  官  周美玲
正本證明與原本無異
如不服本判決，應於送達後20日內，向本院提出上訴狀並表明上
訴理由，如於本判決宣示後送達前提起上訴者，應於判決送達後
20日內補提上訴理由書（須附繕本）。
中    華    民    國    99    年    4     月    23    日
                              書記官   許力方
 附表：
┌─┬────────────────────┬───────────────────────┐
│借│原告陳述本件有下列9筆借款，金額合計為新 │被告陳述僅向原告借款新臺幣（下同）3,687,000元 │
│款│臺幣（下同）8,875,000元：               │，各筆情形如下：                              │
├─┼────────────────────┼───────────────────────┤
│第│本件有9筆借款，其中第1筆：「民國八十八年│左列原告所稱之第1筆借款，確有其事，但金額非原 │
│1 │，幾月幾日我忘記了，是被告跑來跟我借錢，│告所稱110萬元，而係90萬元。（本院卷第107至108 │
│筆│被告說她弟弟錢被捲走了，有人要殺她弟弟，│頁）                                          │
│  │這次是一佰二十萬元，我是自己的銀行定存解│                                              │
│  │約出來，我有兩張定存單，金額總共一佰一十│                                              │
│  │萬元，不是郵局就是土銀，我是領現金，在被│                                              │
│  │告家裡拿給被告，金額是一佰一十萬元，沒有│                                              │
│  │算利息，這筆一百一十萬元被告都沒有還我，│                                              │
│  │這些差不多是八十八年借的，第一筆我借給她│                                              │
│  │一百一十萬元，有給她現金」（本院卷第53頁│                                              │
│  │）                                      │                                              │
├─┼────────────────────┼───────────────────────┤
│第│本件有9筆借款，其中第2筆：「是三十六萬元│左列原告所稱之第2筆借款，確有其事，但金額非原 │
│2 │，是同一年，被告說她去看病，看病的時候她│告所稱36萬元，而係27萬元。（本院卷第108頁）   │
│筆│所收的會錢不見了，所以要跟我借三十六萬元│                                              │
│  │，我是去銀行將我的定存解約，是土地銀行，│                                              │
│  │我領出來拿去被告家給被告，我有給她三十六│                                              │
│  │萬元的現金，沒有算利息」（本院卷第53頁）│                                              │
├─┼────────────────────┼───────────────────────┤
│第│本件有9筆借款，其中第3筆：「四十三萬元，│左列原告所稱之第3筆借款，確有其事，金額為原告 │
│3 │被告說她丟了壹張支票，須要錢週轉，我就去│所稱43萬元無誤。（本院卷第108頁）             │
│筆│土地銀行，定存解約，我領了現金四十三萬元│                                              │
│  │拿到被告家中給被告，我沒有跟他算利息」（│                                              │
│  │本院卷第53頁）                          │                                              │
├─┼────────────────────┼───────────────────────┤
│第│本件有9筆借款，其中第4筆：「六十六萬元，│左列原告所稱之第4筆借款，確有其事，金額為原告 │
│4 │這筆是公公在臺灣銀行的定存，被告說她弟弟│所稱66萬元無誤。（本院卷第108頁）             │
│筆│撞到人，要賠對方錢，這是八十九年的事情，│                                              │
│  │我也是去解約，是和我公公一起去銀行解約，│                                              │
│  │這次被告也有去，回去被告家裡，再將錢給被│                                              │
│  │告，六十六萬元是用現金給被告，沒有算利息│                                              │
│  │」（本院卷第53頁）                      │                                              │
├─┼────────────────────┼───────────────────────┤
│第│本件有9筆借款，其中第5筆：「五十五萬元，│左列原告所稱之第5筆借款，確有其事，金額為原告 │
│5 │也是八十九年的事情，也是去定存解約領現，│所稱55萬元無誤。（本院卷第108頁）             │
│筆│被告說有急用，被告說會錢被人倒了，需要錢│                                              │
│  │週轉，我就去將我先生定存解約，那個銀行是│                                              │
│  │金城鎮○○路幼稚園旁邊的銀行，金額是五十│                                              │
│  │五萬元，我先生沒有去，這次是我一個人去解│                                              │
│  │約的，領了現金到被告家給被告，我有給被告│                                              │
│  │現金，但沒有算利息」（本院卷第53頁）    │                                              │
├─┼────────────────────┼───────────────────────┤
│第│本件有9筆借款，其中第6筆：「會錢，是會已│左列原告所稱之第6筆借款，確有其事，但金額非原 │
│6 │經結束了，應該要給我的會錢，都在被告那裡│告所稱195萬元，而係16萬元、3萬2千元及50萬元， │
│筆│，被告說她將這筆錢家在借款裡面，金額是四│合計69萬2千元。（本院卷第109頁）              │
│  │十萬元、五十萬元、三十三萬元、五十六萬元│                                              │
│  │、十六萬元，會錢總共一百九十五萬元」（本│                                              │
│  │院卷第53頁）                            │                                              │
├─┼────────────────────┼───────────────────────┤
│第│本件有9筆借款，其中第7筆：「我去賣海蚵的│左列原告所稱之第7筆借款，確有其事，金額為原告 │
│7 │錢，這是九十或九十一年的事，我賣海蚵，身│所稱18萬5千元無誤。（本院卷第109頁）          │
│筆│上有十萬元、六萬元、二萬五千元，這是不同│                                              │
│  │天借給被告，共十八萬五千元，被告說她的錢│                                              │
│  │被凍結了，她要拿錢給她女兒坐飛機去臺灣，│                                              │
│  │在女兒在臺灣讀書，二萬五給被告女兒坐飛機│                                              │
│  │，剩下的錢，我不瞭得被告錢用在哪裡」（  │                                              │
│  │本院卷第53頁）                          │                                              │
├─┼────────────────────┼───────────────────────┤
│第│本件有9筆借款，其中第8筆：「有一個二十萬│左列原告所稱之第8筆借款，並無此事。（本院卷第 │
│8 │元，是被告在臺灣買房子，這是第一筆之前的│109頁）                                       │
│筆│事，被告說要買房子，就跟我借錢，在我家跟│                                              │
│  │我借的，我就拿現金給被告，這是我公公的錢│                                              │
│  │，我沒有跟她算利息」（本院卷第53頁）    │                                              │
├─┼────────────────────┼───────────────────────┤
│第│本件有9筆借款，其中第9筆：「三百五十萬元│左列原告所稱之第9筆借款，並無此事，且投資糾紛 │
│9 │，就是被告拿兩張『許玉華』的票，我當時有│應依投資約定處理，與借貸無關不應依借款處理。（│
│筆│拿三百五十萬元給被告，被告說有一個人要做│本院卷第107頁、第110頁）                      │
│  │生意，叫我投資，這個不是借的，這三百五十│                                              │
│  │萬元，有的是我公婆的錢、先生、還有我跟被│                                              │
│  │告的會錢，現金部分是跟會錢如何區分，因為│                                              │
│  │時間太久，我忘記了，要投資什麼生意，我不│                                              │
│  │知道，被告跟我說投資壹佰萬元可以賺一萬元│                                              │
│  │」（本院卷第54頁）                      │                                              │
├─┼────────────────────┼───────────────────────┤
│本│本件借據及本票簽署經過為「是98年9月17日 │原告98年9月16日20時左右親自致電被告，要求被告 │
│件│當天，當天晚上，是被告打電話給我，叫我去│出門並威脅若不配合，將至被告配偶工作場所進行干│
│借│接被告，是我之前就一直跟被告催錢，被告說│擾，因被告當時並未使家人知悉其與原告間有借款紛│
│據│讓她開借據，被告只會寫一點點的字，我接到│爭存在，為避免途增困擾，波及家人，只得配合原告│
│及│被告後就去三洋不動產公司，我出發前我跟被│要求，由原告姪子蔡秀雄駕車，兩造與另2名不知子 │
│本│告說要去三洋公司，這個地方是我提議的，被│共同趨車前往金門縣金寧鄉下埔下一棟私人住處，抵│
│票│告之前就一直推拖，一直騙我，說要請律師開│達前述私人住處後，被告因寡不敵眾，被迫簽下系爭│
│由│單子給我，可是也沒有，我從來不跟被告大小│CH440880、CH440881號本票2紙。翌日（17日），原 │
│來│聲，被告也同意去三洋公司，就坐上我的機車│告約12時30分親自致電被告，要求被告出門，並其騎│
│  │，大概二、三分鐘就到三洋公司，三洋公司還│乘機車搭載被告至蔡秀雄任職位於金門縣金城鎮一村│
│  │沒有開門，我是說前一天晚上被告打電話給我│9巷12號之三洋不動產公司，抵達後，蔡秀雄即拿出 │
│  │，我是第二天早上去接她的，也就是到了三洋│借據並逐字朗讀，要求被告簽名，被告處於前一日持│
│  │公司，公司還沒有營業，因為很早，大概早上│續恐懼狀態下，未瞭解借據內容，即行簽名其上。依│
│  │八點半，那天三洋公司有上班，可是不知道日│民法第92條、第93條規定，因被詐欺或被脅迫而為意│
│  │期，我到達三洋公司之前，有先聯絡三洋公司│思表示者，表意人得撤銷其意思表示。但詐欺係由第│
│  │的人，是我姪子蔡秀雄，我姪子在裡面。是被│三人所為者，以相對人明知其事實或可得而知者為限│
│  │告打電話給我說要開借據，所以我才聯絡蔡秀│，始得撤銷之。被詐欺而為之意思表示，其撤銷不得│
│  │雄，到了三洋公司以後，三洋公司有二個人，│以之對抗善意第三人；前條之撤銷，應於發見詐欺或│
│  │就只有我跟蔡秀雄，三洋公司還沒有來上班，│脅迫終止後，一年內為之。但自意思表示後，經過十│
│  │我們進去以後有大概算一下，是八百九十一萬│年，不得撤銷，被告於被脅迫為意思表示之98年9 月│
│  │元，然後當場才請蔡秀雄電腦打字，我們不是│16、17日之一年內，於本院98年12月11日辯論期日當│
│  │預先準備好借據來讓被告簽的，我事前已經算│庭向原告撤銷簽發借據及本票之意思表示。（本院卷│
│  │了好多天，我拿我事前算好的草稿給被告核對│第61至62頁）                                  │
│  │，有部分我事前沒算到，那天又再算，我自己│                                              │
│  │算是八百九十一萬元，我有將被告先前還我的│                                              │
│  │六萬元扣掉，才是八百九十一萬元，被告叫我│                                              │
│  │自己算，我算完後，被告也說有這些借款，我│                                              │
│  │在三洋公司裡面，算了大概十分鐘，因為我之│                                              │
│  │前就算過了，我們在算時，蔡秀雄在旁邊坐著│                                              │
│  │，被告在三洋公司裡可以自己走來走去，被告│                                              │
│  │很緊張，因為被告欠我錢，怕我去找她先生跟│                                              │
│  │兒子，因為被告先生、兒子知道被告有債務，│                                              │
│  │可是不知道有這麼多錢，在借錢的時候，被告│                                              │
│  │就有告訴我說，不要跟她家人說，怕她家人擔│                                              │
│  │心」（本院卷第54至55頁）                │                                              │
└─┴────────────────────┴───────────────────────┘

司法院資訊處製作；財團法人民間司法改革基金會備份。
